臺灣高等法院臺中分院民事判決
                                    108年度重上字第134號
上訴人即附  黃琍如（原名黃月芬）
帶被上訴人          
訴訟代理人  吳瑞堯律師
複代理人    莊典憲律師
被上訴人即  彰化縣彰化市公所
附帶上訴人          
法定代理人  林世賢  
訴訟代理人  楊振裕律師
複代理人    陳柏宏律師
            鄭絜伊律師
上列當事人間請求給付租金事件，上訴人對於民國108年6月6日
臺灣彰化地方法院106年度訴字第1076號第一審判決提起上訴，
本院於110年3月16日言詞辯論終結，判決如下：
    主  文
一、原判決關於命彰化縣彰化市公所給付及該部分假執行之宣告
    ，暨訴訟費用之裁判，均廢棄。
二、上開廢棄部分，黃琍如在第一審之訴及假執行之聲請，均駁
    回。
三、黃琍如之上訴駁回。
四、第一、二審訴訟費用，均由黃琍如負擔。
    事實及理由
壹、上訴人即附帶被上訴人（下稱上訴人）主張：
一、民國99年8月21日經法院裁判分割前之彰化縣○○市○○段000地
    號土地（下稱628土地，重測前為００段０００小段00之0地號）
    為上訴人與他人共有（上訴人應有部分為433735分之72290
    ），嗣經法院裁判分割，上訴人取得分割後之同段628之5地
    號土地（下稱系爭土地）。
二、628土地於裁判分割前，其中系爭土地範圍係由共有人即上
    訴人、訴外人０００（０００已歿，繼承人為白健辛、白健村、白
    健誠、白健煌，下稱白健煌等4人）、白富勝（即白鴻霖）
    、林登開、陳安雄（下稱上訴人等5人）占有使用，被上訴
    人即附帶上訴人（下稱被上訴人）分別於92年10月間向０００
    、於95年10月間向上訴人、白富勝、林登開、陳安雄承租上
    開系爭土地占有使用位置，上訴人等5人各與被上訴人簽訂
    土地租賃契約（下合稱系爭5份土地租賃契約）。系爭5份土
    地租賃期限屆至後均變更為不定期土地租賃契約，嗣經被上
    訴人於99年12月31日終止上開不定期土地租賃關係。
三、被上訴人既於99年12月31日終止系爭土地不定期租賃關係，
    惟系爭土地上留存被上訴人設置之擋土牆、污水處理池等地
    上物（下稱系爭地上物），被上訴人就系爭土地仍有使用收
    益，其中如附圖編號A範圍（2489.05平方公尺）為擋土牆部
    分；編號B範圍（1459.44平方公尺）為污水處理設施範圍；
    編號C範圍（9219.02平方公尺）為其餘空地使用區域。上訴
    人已於108年3月6日將系爭土地出售予被上訴人，惟被上訴
    人自100年1月1日起108年3月6日止之期間（下稱系爭期間）
    ，無權占有使用系爭土地，獲有相當於租金之不當得利，且
    侵害上訴人管理使用系爭土地之權利，被上訴人自應給付相
    當於租金之不當得利金額。而不當得利金額之基準，按年以
    每平方公尺新臺幣（下同）100元為計算，經核算後，被上
    訴人就附圖編號A土地之不當得利金額為2,035,551元，上訴
    人請求其中1,787,966元；附圖編號B土地之不當得利金額為
    1,193,475元，上訴人請求其中1,048,323元；附圖編號C土
    地之不當得利金額為7,538,961元，上訴人請求其中6,622,0
    71元。總計上訴人請求被上訴人給付於系爭期間無權占有使
    用系爭土地之不當得利金額為9,458,360元。
四、上訴人依民法第179條規定，求命被上訴人應給付上訴人9,4
    58,360元。（上訴人於原審另依不定期租賃法律關係，請求
    為同一給付部分，業經上訴人於110年2月25日在本院主張不
    依不定期租賃法律關係為請求，有本院110年2月25日準備程
    序筆錄可佐，見本院卷二第291-292頁，故此部分非本院審
    理範圍，不予贅載）。
貳、被上訴人抗辯：
一、被上訴人與上訴人等5人各簽立系爭5份土地租賃契約，而契
    約目的係為供被上訴人處理垃圾暫置轉運、資源回收品暫放
    、封閉工程施工等垃圾掩埋用途，被上訴人依約得於系爭土
    地設置興建擋土牆、不透水布、截水溝、污水處理池等永久
    性水土保持工程設施（下稱系爭工程設施）。
二、被上訴人已於99年12月31日終止系爭土地不定期租賃關係，
    被上訴人於該日前已完成系爭工程設施，並無於系爭期間再
    為垃圾暫置轉運、資源回收品暫放之利用系爭土地行為，自
    無占有使用系爭土地之情。又被上訴人已於108年3月6日向
    上訴人買受系爭土地，上訴人並於108年4月22日將系爭土地
    移轉登記為彰化市所有（被上訴人為管理人）。
三、上訴人明知被上訴人承租系爭土地係供作垃圾掩埋場使用，
    且土地租賃契約亦載明得設置系爭工程設施，於契約約定使
    用期滿後，無須移除系爭工程設施。被上訴人於99年12月31
    日終止系爭土地不定期租賃關係後，已將系爭土地交還上訴
    人，自無不當得利可言。再者，上訴人請求100年1月1日至1
    01年9月4日期間之不當得利，亦已罹於消滅時效。
參、原審判命被上訴人應給付上訴人1,343,167元，駁回上訴人
    其餘之請求。兩造均不服，上訴人提起上訴，被上訴人提起
    附帶上訴。兩造於本院聲明：
一、上訴人部分：
  ㈠上訴聲明：
  ⒈原判決不利於上訴人部分廢棄。
  ⒉上開廢棄部分，被上訴人應再給付上訴人8,115,193元。
  ㈡附帶上訴答辯聲明：附帶上訴駁回。
二、被上訴人部分：
  ㈠上訴答辯聲明：上訴駁回。
  ㈡附帶上訴聲明：
   ⒈原判決不利於被上訴人部分廢棄。
   2.上開廢棄部分，上訴人在第一審之訴及假執行之聲請，均
     駁回。
肆、兩造不爭執事項（本院卷二第292-293頁）：
一、重測前坐落彰化縣○○市○○段○○○○段0000地號土地（面積84,1
    37平方公尺，於98年10月30日重測後為彰化縣○○市○○段000
    地號），於99年8月21日經法院裁判分割前為上訴人、白健
    煌等4人（即０００之繼承人）、白富勝（原名白鴻霖，即白瑞
    源之子）、林登開及陳安雄與其他共有人共有。
二、被上訴人分別於92年10月間向０００、於95年10月間向上訴人
    、白富勝、林登開及陳安雄承租上開分割前共有土地各自主
    張之分管位置，並簽訂系爭5份土地租賃契約（見本院卷二
    第21至22頁、23至24頁、25至26頁、34-13至34-22頁、34-3
    5至34-43頁）。契約目的均為供被上訴人作為垃圾暫置轉運
    、資源回收品暫放及封閉工程施工等之用。依系爭5份租約
    被上訴人均得設置擋土牆、不透水布、截水溝、污水處理池
    等永久性設施，約定租金每年每平方公尺100元。被上訴人
    依兩造租約已支付上訴人自95年10月14日至96年10月13日之
    租金。
三、上開第一項所示之分割前之628地號土地於99年8月21日經本
    院98年度上字第76號判決確定，准予分割，上訴人依上開確
    定判決於100年3月18日登記取得系爭土地所有權（權利範圍
    全部，面積13,167.51平方公尺，原審卷第51頁之系爭土地
    登記謄本）。
四、系爭5份租約屆期後，分別經本院104年度上易字第9號民事
    判決、彰化地院101年度訴字第832號判決，及系爭5份租約
    第8條約定，於租期屆滿後均視為不定期租賃。被上訴人已
    給付上訴人96年10月14日起至99年12月31日止之租金。
五、被上訴人於99年12月31日會同上訴人會勘「彰化市草子埔垃
    圾衛生掩埋場」時，製作會勘記錄結論表示「本所依核定之
    水土保持計畫及原租賃契約約定土地上覆蓋可耕作土方1公
    尺復育完成後暨土地使用期滿後辦理土地歸還及點交」、「
    依土地租賃契約書規定，以租賃到期日起至99年12月31日止
    為租賃期間之終止日，辦理簽訂合約事宜」（見原審卷第11
    7頁）。
六、被上訴人於99年12月31日已向上訴人為終止系爭土地不定期
    租賃之意思表示。兩造間就系爭土地並（已）無不定期租賃
    法律關係存在。
七、被上訴人於108年間為辦理「彰化市草子埔垃圾衛生掩埋場
    開發計畫」，依土地徵收條例規定選擇價購方式，於108年3
    月6日與上訴人合意以21,068,016元價購系爭土地，並已完
    成簽約及移轉所有權，有系爭土地登記謄本可佐（本院卷一
    第107頁）。
八、系爭土地分割前之原有土地，並無全體共有人分管事實存在
    ，業經本院103年度重上字第53號判決理由中認定（詳該判
    決書第30-31頁，即本院卷二第188-189頁）。
九、系爭土地上之擋土牆範圍、污水處理設施及其餘空地區域等
    使用情形及其面積，詳如本院卷二第115頁土地複丈成果圖
    所示（即附圖）；其現場勘驗照片如本院卷一第173-191頁
    及本院卷二第137-143頁所示。
十、被上訴人於99年12月31日前完成於系爭土地進行垃圾暫置轉
    運、資源回收品暫放之利用行為；暨完成系爭工程設施，且
    系爭工程設施均為一次性永久的工程。
十一、被上訴人於完成上開系爭土地進行垃圾暫置轉運、資源回
      收品暫放之利用行為後，系爭期間並無於系爭土地進行垃
      圾暫置轉運或資源回收品暫放之利用行為。
十二、被上訴人於完成系爭工程設施後，系爭期間並無於系爭土
      地進行新設之擋土牆、不透水布、截水溝、污水處理等工
      程項目。
伍、兩造爭執事項：  
一、上訴人依民法第179 條規定，請求被上訴人給付附圖編號A
    、B 、C 部分之相當於租金之不當得利金額，有無理由？
二、上訴人請求100年1月1日至101年9月4日期間之不當得利，是
    否罹於消滅時效？
陸、本院之判斷：
一、上訴人主張被上訴人於系爭土地上仍存有被上訴人設置之系
    爭地上物，被上訴人於系爭期間無權占有使用系爭土地，獲
    有相當於租金利益之不當得利，致上訴人受有損害，應返還
    所受之不當得利云云。被上訴人否認於系爭期間無權占有系
    爭土地，並辯稱系爭地上物為永久性水土保持設施，係依土
    地租賃契約而得設置，非無權占有等語。經查：
  ㈠以無權占有為原因，請求給付不當得利者，占有人對土地所
    有權存在之事實無爭執，而僅以非無權占有為抗辯者，土地
    所有權人對其土地被無權占有之事實無舉證責任，占有人自
    應就其取得占有係有正當權源之事實證明之。
  ㈡依兩造所不爭執之系爭5份土地租賃契約，各該契約書第1條
    後段約定：供作被上訴人作為垃圾暫置轉運、資源回收品暫
    放及封閉工程施工等用途，暨第6條約定：同意被上訴人使
    用並施設工程，工程項目如擋土牆、不透水布、截水溝、污
    水處理池等工程施設及垃圾掩埋應符合國家標準等語（見本
    院卷二第21至22頁、23至24頁、25至26頁、34-13至34-22頁
    、34-35至34-43頁），足認上訴人等5人出租系爭土地時，
    已知悉系爭土地係供為垃圾掩埋場之用，且同意被上訴人於
    系爭土地設置系爭工程設施，則被上訴人辯稱系爭工程設施
    係依系爭5份土地租賃契約之約定而興建設置一情，自非無
    憑。
  ㈢又兩造均不爭執系爭5份土地租賃契約屆期後，變更為不定期
    土地租賃關係，而被上訴人於99年12月31日終止上開不定期
    租賃關係之情，有被上訴人提出99年12月3日會勘點交協調
    紀錄（原審卷第115頁）可佐，又上訴人提出之被上訴人100
    年8月4日發函予上訴人等5人之函文亦載明：99年12月31日
    完成土地歸還及點交作業，以租約到期日起至99年12月31日
    止為租賃期間終止日。通知領取租金，以租約到期日起至99
    年12月31日止為租賃期間終止日等語（原審卷第53、57頁）
    ，而上訴人亦不爭執兩造間就系爭土地已無不定期租賃法律
    關係存在之事實，又該5份租約第9條均約定：甲方（指上訴
    人等5人）之土地經乙方（即被上訴人）使用期滿後，乙方
    須應覆蓋可耕作土方1公尺，並鑑界後交還甲方等語（本院
    卷二第21至22頁、23至24頁、25至26頁、34-13至34-22頁、
    34-37頁）。則被上訴人與上訴人等5人既已約定系爭土地租
    賃關係終止時，被上訴人負有交還土地義務之內容，乃是於
    承租範圍之土地上覆蓋可耕作土方1公尺後交還承租人，而
    未約定應拆除系爭工程設施，及清除掩埋之垃圾或資源回收
    物品，恢復至土地原有樣貌，且上訴人亦不爭執被上訴人依
    系爭5份租約得設置系爭工程設施之事實（上開不爭執事項
    第二項中段所示），可見被上訴人與上訴人等5人已有合意
    系爭土地之租賃關係終止時，系爭土地上所設置系爭工程設
    施，仍得繼續保留於系爭土地，而無須拆除。從而，被上訴
    人辯稱其於系爭土地上所設置之系爭工程設施，依約有權使
    用系爭土地之情，即屬有據。
  ㈣又依上訴人主張628土地裁判分割前，其中系爭土地範圍由上
    訴人等5人占有使用，並出租予被上訴人，而與被上訴人簽
    訂系爭5份土地租賃契約，嗣變更為不定期租賃契約，上訴
    人主張其於628土地裁判分割後，繼受０００、白富勝、林登開
    、陳安雄與被上訴人就系爭土地之租賃契約關係等情（本院
    卷二第132-133頁），亦為被上訴人所不爭執，則被上訴人
    就其向０００、０００、０００、０００等人承租部分系爭土地上所興建
    之系爭工程設施，於628土地裁判分割而由上訴人登記取得
    系爭土地後，仍得繼續保留於系爭土地。
  ㈤此外，上訴人已不爭執被上訴人於99年12月31日前完成於系
    爭土地進行垃圾暫置轉運、資源回收品暫放之利用行為；暨
    施設完成系爭工程設施，且系爭期間並無於系爭土地進行垃
    圾暫置轉運或資源回收品暫放之利用行為，亦無於系爭土地
    進行新設之擋土牆、不透水布、截水溝、污水處理等工程（
    上開不爭執事項第十項至第十二項所示），可見上訴人主張
    系爭土地有被上訴人設置之系爭地上物，係被上訴人於土地
    租賃契約期間內所建置完成之系爭工程設施部分，而非於99
    年12月31日終止土地租賃契約關係後之新設施，自應屬於上
    開所述經上訴人同意而得保留於系爭土地上之地上物，並非
    無權占有使用系爭土地。
二、從而，被上訴人辯稱系爭地上物係依土地租賃契約而得設置
    之永久性水土保持設施，非無權占有系爭土地等情，核屬有
    據，堪以採憑。上訴人以被上訴人於系爭期間以擋土牆、污
    水處理池等地上物而無權占有使用系爭土地云云，要屬無據
    ，不足採認。
柒、綜上，上訴人依民法第179條規定，求命被上訴人應給付上
    訴人9,458,360元為無理由，不應准許。原審判命被上訴人
    應給付1,343,167元，並為附條件之准、免假執行之宣告，
    尚有未合，被上訴人附帶上訴意旨指摘原判決此部分不當，
    求予廢棄改判，為有理由，爰由本院廢棄改判如主文第二項
    所示；原審駁回上訴人其餘請求及該部分之假執行部分，即
    無不合，上訴人上訴論旨指摘原判決此部分不當，求予廢棄
    改判，為無理由，應駁回上訴。
捌、本件事證已臻明確，兩造其餘之攻擊或防禦方法及所用之證
    據，經本院斟酌後，認為均不足以影響本判決之結果，不另
    論述。
玖、據上論結，本件上訴為無理由，附帶上訴為有理由，爰判決
    如主文。
中　　華　　民　　國   110    年     4    月     9    日
                  民事第一庭  審判長法  官  張瑞蘭
                                    法  官  蔡秉宸
                                    法  官  林孟和
正本係照原本作成。
上訴人得上訴。
上訴利益需逾新臺幣150萬元始得上訴第三審。
如不服本判決，應於收受送達後20日內向本院提出上訴書狀，其
未表明上訴理由者，應於提出上訴後20日內向本院補提理由書狀
（均須按他造當事人之人數附繕本）。
上訴時應提出委任律師或具有律師資格之人之委任狀；委任有律
師資格者，另應附具律師資格證書及釋明委任人與受任人有民事
訴訟法第466條之1第1項但書或第2項所定關係之釋明文書影本。
如委任律師提起上訴，應一併繳納上訴裁判費。
                                    書記官  陳志德 
中　　華　　民　　國　　110 　年　　4 　　月　　12　　日